ACORDAO-COMPLETO-2420324

ACÓRDÃO 11563/2020 ATA 37/2020 - SEGUNDA CÂMARA

VISTOS, relatados e discutidos estes autos em que se analisa Pedido de Reexame interposto pela Sra. Gilca Ribeiro Starling Diniz, ex-decana de Gestão de Pessoas da Fundação Universidade de Brasília, contra o Acórdão 2564/2020-TCU-Segunda Câmara (Relator Ministro Vital do Rêgo) , que lhe aplicou a multa prevista no artigo 58, inciso IV da Lei 8.443/92,
ACORDAM os Ministros do Tribunal de Contas da União, reunidos em Sessão da 2ª Câmara, ante as razões expostas pelo Relator, em:
9.1. conhecer do Pedido de Reexame da Sra. Gilca Ribeiro Starling Diniz, ex-decana de Gestão de Pessoas da Fundação Universidade de Brasília, com fulcro no art. 48 da Lei 8.443/92, para, no mérito, dar-lhe provimento, tornando insubsistentes os subitens 9.1, 9.2, 9.3 e 9.4 do Acórdão 2564/2020-TCU-Segunda Câmara (Relator Ministro Vital do Rêgo) ;
9.2. reiterar as determinações contidas nos subitens 9.5.1, 9.5.2, 9.5.3. do Acórdão 2564/2020-TCU-Segunda Câmara (Relator Ministro Vital do Rêgo) , direcionadas à Fundação Universidade de Brasília (FUB) , por intermédio do Decanato de Gestão de Pessoas da Fundação Universidade de Brasília, que foram emitidas nos termos abaixo, concedendo prazo de 15 (quinze) dias para seu cumprimento, sob pena de aplicação da multa prevista no art. 58, inciso IV da Lei 8.443/92:
"9.5.1. ajuste os proventos percebidos por Noeme Tavares Dias (XXX.158.161-XX) à razão de 70% (setenta por cento) , na forma do disposto no art. 8º, § 1º, inciso II, da EC 20/1998, conforme subitem 9.3.2 do Acórdão 1497/2012-TCU-Segunda Câmara;
9.5.2. quantifique e realize o ressarcimento dos valores recebidos indevidamente por Noeme Tavares Dias (XXX.158.161-XX) , a título de erro na proporcionalidade da aposentadoria, desde a ciência do Acórdão 1497/2012-TCU-Segunda Câmara até sua efetiva exclusão, informando a este Tribunal as providências adotadas, nos termos do artigo 250, inciso II, do Regimento Interno do TCU; e
9.5.3. ajuste, nos proventos de aposentadoria de Noeme Tavares Dias (XXX.158.161-XX) , o valor da parcela referente à URP aos patamares existentes antes do advento da Lei 13.325/2016, com base no art. 45 da Lei 8.443/1992 e no subitem 9.2 do Acórdão 2355/2016-TCU-Plenário (grifos acrescidos) ."
9.3. cientificar a recorrente e aos demais interessados do teor deste Acórdão, ressaltando que o Relatório e o Voto que o fundamentam podem ser consultados no endereço www.tcu.gov.br/acordaos, no dia seguinte ao de sua oficialização.

Pedido de reexame contra decisão que julgou irregular a aposentadoria da recorrente.

Segunda Câmara

Fundação Universidade de Brasília (FUB).

3. Interessados/Responsáveis/Recorrentes:
3.1. Interessado: Noeme Tavares Dias (CPF: XXX.158.161-XX)
3.2. Responsável: Gilca Ribeiro Starling Diniz (CPF: XXX.592.226-XX)
3.3. Recorrente: Gilca Ribeiro Starling Diniz (CPF: XXX.592.226-XX).

13.1. Ministros presentes: Ana Arraes (Presidente), Augusto Nardes, Aroldo Cedraz e Raimundo Carreiro (Relator).
13.2. Ministros-Substitutos presentes: Marcos Bemquerer Costa e André Luís de Carvalho.

Sindicato dos Trabalhadores da Fundação Universidade de Brasília -Sintfub

RAIMUNDO CARREIRO

Ministro Vital do Rêgo.

Inicialmente, registro que atuo no presente processo por ter sido sorteado Relator, conforme sorteio constante à peça 66.
2.	Adoto como Relatório, a instrução feita no âmbito da Serur (peça 72) , a qual obteve a concordância do Diretor (peça 73) , bem assim da Representante do Ministério Público junto ao TCU, Procuradora-Geral Cristina Machado da Costa e Silva (peça 74) .
"INTRODUÇÃO
1.	Trata-se de pedido de reexame interposto pela Sra. Gilca Ribeiro Starling Diniz (peça 63) , ex-decana de Gestão de Pessoas da Fundação Universidade de Brasília, contra o Acórdão 2564/2020-TCU-Segunda Câmara (Relator Ministro Vital do Rêgo, peça 53) .
1.1.	A deliberação recorrida apresenta o seguinte teor:
VISTOS, relatados e discutidos estes autos de monitoramento do Acórdão 1497/2012-TCU-Segunda Câmara, por meio do qual, considerou ilegal o ato de concessão de aposentadoria de ex-servidora da Fundação Universidade de Brasília, Sra. Noeme Tavares Dias;
ACORDAM os ministros do Tribunal de Contas da União, reunidos em sessão da 2ª Câmara, ante as razões expostas pelo relator, em:
9.1. aplicar à Sra. Gilca Ribeiro Starling Diniz (XXX.592.226-XX) , ex-Decana de Gestão de Pessoas da Universidade de Brasília, a multa prevista no art. 58, inciso IV, da Lei 8.443/1992 e no art. 268, inciso VII, do Regimento Interno do Tribunal, no valor de R$ 5.000,00 (cinco mil reais) ;
9.2. determinar o desconto integral ou parcelado das dívidas nos vencimentos, subsídio, salário ou proventos da responsável, observados os limites previstos na legislação pertinente, caso expire o prazo para recolhimento sem sua manifestação, nos termos do art. 28, inciso I, da Lei 8.443/92, c/c o art. 219, inciso I, do RI/TCU;
9.3. autorizar, desde logo, caso solicitado e o processo não tenha sido remetido para cobrança judicial, o pagamento da dívida em até 36 parcelas mensais e consecutivas, nos termos do art. 26 da Lei 8.443/1992, c/c o art. 217 do Regimento Interno/TCU, fixando-se o vencimento da primeira parcela em 15 dias, a contar do recebimento da notificação, e o das demais a cada 30 dias, devendo incidir sobre cada valor mensal os correspondentes acréscimos legais, na forma prevista na legislação em vigor, sem prejuízo de alertar a responsável de que a falta de comprovação do recolhimento de qualquer parcela implicará o vencimento antecipado do saldo devedor;
9.4.  autorizar a cobrança judicial da dívida, caso não atendidas as notificações, na forma do art. 28, inciso II, da Lei 8.443/1992;
9.5. determinar à Fundação Universidade de Brasília que:
9.5.1. ajuste os proventos percebidos por Noeme Tavares Dias (XXX.158.161-XX) à razão de 70% (setenta por cento) , na forma do disposto no art. 8º, § 1º, inciso II, da EC 20/1998, conforme subitem 9.3.2 do Acórdão 1497/2012-TCU-Segunda Câmara;
9.5.2. quantifique e realize o ressarcimento dos valores recebidos indevidamente por Noeme Tavares Dias (XXX.158.161-XX) , a título de erro na proporcionalidade da aposentadoria, desde a ciência do Acórdão 1497/2012-TCU-Segunda Câmara até sua efetiva exclusão, informando a este Tribunal as providências adotadas, , nos termos do artigo 250, inciso II, do Regimento Interno do TCU; e
9.5.3. ajuste, nos proventos de aposentadoria de Noeme Tavares Dias (XXX.158.161-XX) , o valor da parcela referente à URP aos patamares existentes antes do advento da Lei 13.325/2016, com base no art. 45 da Lei 8.443/1992 e no subitem 9.2 do Acórdão 2355/2016-TCU-Plenário (grifos acrescidos) .
HISTÓRICO
2.	Para maior clareza, como histórico, transcreve-se o seguinte excerto de voto do relator a quo:
Cuidam os presentes autos do monitoramento do Acórdão 1497/2012-TCU-Segunda Câmara, por meio do qual, considerou ilegal o ato de concessão de aposentadoria de ex-servidora da Fundação Universidade de Brasília, Sra. Noeme Tavares Dias. 
A ilegalidade do ato decorreu da inclusão indevida, nos respectivos proventos, do percentual de 26,05% relativo à URP, bem como por erro no cálculo à razão de 86,67% (26/30) , quando o correto seria 70%.
Referido acórdão expediu a determinação a seguir transcrita, cujo monitoramento vem sendo realizado nestes autos, verbis:
9.3. determinar à Fundação Universidade de Brasília que: 
9.3.1. faça cessar, em caso de decisão desfavorável a Noeme Tavares Dias, no âmbito do MS nº  28.819/DF, os pagamentos da parcela referente a URP (26,05%) , promovendo, nos termos do art. 46 da Lei 8.112/1990, a restituição ao erário dos valores pagos indevidamente a partir do mês subsequente ao do presente Acórdão; 
9.3.2. ajuste os proventos percebidos pela interessada à razão de 70/100 (setenta por cento) , na forma do disposto no art. 8º, § 1º, II, da EC 20/1998; 
Conforme evidenciado pela unidade técnica, a Fundação Universidade de Brasília foi notificada da decisão por meio do ato de controle 50040/2012-TCU-Sefip (peça 28) , com aviso de recebimento em 4/4/2016 (peça 31) .
Em cumprimento às determinações constantes do acórdão em referência, a FUB encaminhou os documentos que estão anexados à peça 33, no qual informa que notificou a interessada do acórdão em questão, bem como que está impossibilitada de atender as determinações postas na deliberação, tendo em vista que a ação judicial (MS 28.819/DF) que ampara o pagamento da URP ainda não transitou em julgado.
Em sua instrução (peça 37) , a unidade técnica considerou cumprida a determinação constante do subitem 9.3.1, uma vez que o mérito da ação judicial concessiva da URP ainda não havia sido apreciado.
Entretanto, não localizou nenhum documento que comprovasse o cumprimento do comando inserto no subitem 9.3.2 do decisum, relativo ao ajuste dos referidos proventos à razão de 70/100.
 Pesquisa realizada no Sistema Siape (peça 35) identificou que a inativa permaneceu recebendo indevidamente a proporcionalidade como inicialmente deferida e rechaçada pelo acórdão em debate, configurando, dessa forma, o descumprimento da determinação desta Corte de Contas.
Diante disso, a unidade técnica propôs a realização da audiência da ex-Decana de Gestão de Pessoas da Universidade de Brasília, Sra. Gilca Ribeiro Starling Diniz, para que apresentasse razões de justificativa para o descumprimento da referida determinação.
A proposta de audiência foi por mim acatada mediante despacho acostado aos autos à peça 40.
A medida foi adotada por intermédio do Ofício 10.599/2015-TCU-Sefip (peça 41) , tendo sido recebida pela destinatária no endereço registrado no Sistema da Receita Federal, conforme de aviso de recebimento acostados aos autos à peça 42.
Instada a se pronunciar nos autos, a gestora não apresentou manifestação ou justificativa, deixando correr in albis o prazo que lhe foi concedido.
À falta de justificativas, a unidade técnica propôs fosse aplicada à ex-gestora multa fundada no art. 58, inciso IV, da Lei 8.443/1992, por descumprimento da determinação contida no subitem 9.3.2 do Acórdão 1497/2012-TCU-Segunda Câmara.
A proposta contou com a concordância do MPTCU, neste ato representado pela Procuradora-Geral Dra. Cristina Machado da Costa e Silva.
Concordo com a proposta da unidade técnica, cuja análise incorporo como minhas razões de decidir.
De fato, não há nos autos justificativas para o desatendimento, pela ex-gestora, de comando deste Tribunal, motivo pelo qual entendo justificável a aplicação da pena de multa proposta.
ADMISSIBILIDADE
3.	Reitera-se o exame de admissibilidade contido na peça 64 do SAR/Serur, em que se propôs o conhecimento do recurso, nos termos do artigo 48 da Lei 8.443/1992, c/c os artigos 285 e 286, parágrafo único, do RI/TCU, suspendendo-se os efeitos dos subitens 9.1, 9.2 e 9.4 do Acórdão 2564/2020-TCU-Segunda Câmara, em relação à recorrente. Observa-se que o Excelentíssimo Senhor Ministro Raimundo Carreiro, mediante despacho de peça 67, concordou com a análise desta unidade técnica.
MÉRITO
4.	Delimitação
4.1	Constitui objeto do presente recurso definir se:
	a) a recorrente apresenta justificativa razoável sobre o não atendimento de determinação oriunda deste Tribunal;
	b) a multa aplicada foi proporcional à gravidade da irregularidade.
5. Do não cumprimento da determinação
5.1.	A recorrente aduz que não houve o atendimento tempestivo da determinação oriunda do TCU, em virtude dos seguintes argumentos:
5.2.	É fundamental deixar muito bem claro, e estando tal ponto diretamente relacionado à responsabilidade administrativa da recorrente, que a mesma foi exonerada a pedido do cargo de decanato da gestão da FUB - Fundação Universidade de Brasília, em data de 16.11.2012, ou seja, já sem qualquer gestão pelas decisões administrativas ou até mesmo sobre a gestão e observância das decisões tomadas por esta Corte de Contas, com reflexos e incidências na Universidade de Brasília.
Análise:
5.3.	Sobre o tema da responsabilização e penalização da recorrente, traz-se à colação o disposto no art. 8º do Novo Código de Processo Civil (Lei 13.105, de 16 de março de 2015) :
Art. 8o Ao aplicar o ordenamento jurídico, o juiz atenderá aos fins sociais e às exigências do bem comum, resguardando e promovendo a dignidade da pessoa humana e observando a proporcionalidade, a razoabilidade, a legalidade, a publicidade e a eficiência (grifos acrescidos) .
5.4.	Acrescente-se o disposto no caput do art. 2º da Lei 9.784/1999:
Art. 2o. A Administração Pública obedecerá, dentre outros, aos princípios da legalidade, finalidade, motivação, razoabilidade, proporcionalidade, moralidade, ampla defesa, contraditório, segurança jurídica, interesse público e eficiência (grifos acrescidos) .
5.5.	Para a aferição da razoabilidade plasmada nos artigos supracitados, é de rigor considerar a "lógica do razoável" de Luís Recaséns Siches.
5.6.	Sobre a "lógica do razoável", cumpre fazer um breve histórico sobre sua elaboração:
	Em 1926, Siches frequentou um curso na Universidade de Viena, com Fritz Scheir, discípulo de Kelsen e Husserl, no qual foi apresentada uma análise de todos os métodos de interpretação, de que se tinha conhecimento, dentre os propostos ao longo da história jurídica. Procurava-se, com essa análise, encontrar os critérios de eleição dos referidos métodos, mas a conclusão resultou decepcionante: não havia nenhuma razão justificada, nem em termos gerais, nem em situações singulares, para preferir-se um método de interpretação em detrimento dos outros. Essa conclusão, ademais, só constatava uma velha realidade: nunca, Jurista algum que tivesse realizado um estudo pluralista de métodos de interpretação conseguira, com razões plausíveis, escolher um dos métodos, por ser o mais correto e repudiar os demais.
	Alguns anos antes, prossegue Siches, já Benjamin Cardoso, ao analisar suas experiências jurídicas, procurou saber quais eram os métodos que empregava na interpretação do Direito positivo vigente. E, em termos de grande sinceridade, concluiu que primeiro buscava a solução mais justa e depois se preocupava em encontrar, dentre os métodos de interpretação, o que melhor serviria par justificar suas decisões.
	Como superação desses problemas, Recaséns Siches preconiza o emprego de um só método: o da lógica do razoável, definido como uma razão impregnada de pontos de vista estimativos, de critérios de valoração, de pautas axiológicas que, ademais, traz consigo os ensinamentos colhidos da experiência própria e da do próximo, através da história (Lídia Reis de Almeida Prado, in Direito, Cidadania e Justiça. Ensaios sobre Lógica, Interpretação, Teoria, Sociologia e Filosofia Jurídicas, 1995, p. 64-65) 
5.7.	É da pena fluente do jurisconsulto Luís Recaséns Siches:
"La lógica tradicional pura - en cualquiera de sus manifestaciones -, es el instrumento adecuado para tratar com las ideas puras a priori - tales como los axiomas lógicos, las leyes del silogismo, los princípios matemáticos, etc. - y para la aprehensión de los hechos de la naturaleza. Por eso se la suele llamar lógica físicomatemática.
 (...) 
Ahora bién, la lógica tradicional o físico-matemática no es adecuada para tratar la vida humana ni sus problemas prácticos; por consiguiente, tampoco para los menesteres jurídicos, entre los cuales figura la interpretación del Derecho. Para todo cuanto pertenezca a nuestra humana existencia - incluyendo la práctica del Derecho - hay que emplear un tipo diferente del logos, que tiene tanta dignidad como la lógica tradicional, si es que no es superior a la de ésta: hay que manejar el logos de lo humano, la lógica de lo razonable, la cual es razón, tan razón como la lógica lo racional, pero diferente de ésta. La lógica de lo humano o de lo razonable es una razón impregnada de puntos de vista estimativos, de critérios de valoración, de pautas axiológicas, que, además, lleva a sus espaldas como aleccionamiento las enseñanzas recibidas de la experiência, de la experiencia propia y de la experiencia del prójimo, a través de la historia"  (grifos acrescidos) (in Tratado General de Filosofia del Derecho, Vigésima Edición, México: Editorial Porrúa, 2010, p. 642) .
5.8.	Seguindo as pegadas de Recaséns Siches, ensina Luis Gustavo de la Cruz Mallaupoma:
	Recaséns Siches considera que los juristas han cometido un grave error en la teoria y la práctica jurídicas del siglo XIX, por haber querido tratar los contenidos de las normas jurídicas empleando métodos de la lógica tradicional, es decir de la lógica habitualmente llamada matemático-física, deductiva, silogística, sistemática, de la lógica que va desde su fundación en el Organon de Aristóteles hasta las lógicas contemporáneas; que si bien esa lógica vale para la matemática, la física y otras ciências de la naturaleza, es inservible para el tratamiento de los problemas prácticos de conducta humana - domésticos, familiares, económicos, sociales, jurídicos, etc. Ahora bien, esa lógica de "lo racional", la lógica pura, la lógica matemático física, todas consideradas como lógica tradicional no constituyen la totalidad de la lógica ya que es sólo una parte del logos, hay outra parte del logos - que es tan lógica como la racional pero diferente de ésta - que se denomina el logos de los assuntos humanos o lógica de lo razonable. Lo razonable pertenece al campo de la razón con igual o tal vez mejor derecho que lo meramente racional desde el ángulo formalista. Pertenece al reino de la lógica pero es diferente a la lógica de lo racional formalista, en el sentido tradicional es necesario tener em cuenta el campo de lo razonable como otro sector de la razón que también podemos denominar el logos de lo humano. En síntesis, estamos hablando de la aplicación del logos de lo razonable a la interpretación de normas, a las decisiones administrativas y a las sentencias judiciales, porque en matéria de interpretación, debemos trabajar com razones. La lógica de lo razonable es una razón impregnada de puntos de vista estimativos, de critérios de valoración, de pautas axiológicas que además lleva las enseñanzas recibidas de la experiencia propia y de la experiencia del prójimo a través de la historia. Por lo tanto, estamos dentro de um campo lógico, pero no de la lógica de lo racional, sino de la lógica de lo humano o de lo razonable. El problema de la interpretación del Derecho es un problema de lógica material, de lógica de los contenidos y no de lógica formal. Ante cualquier caso, fácil o difícil, hay que proceder razonablemente, percatándonos de la realidad y del sentido de los hechos, comprendiendo las valoraciones en que se inspira el orden jurídico positivo, viendo el propósito de la norma en cuestión y apreciando las valoraciones complementarias que produzca el Juez en armonia com dicho orden jurídico positivo, y, relacionándolos. De ese modo se debe llegar a la solución satisfactoria. Conviene destacar que este movimiento se ha gestado a partir de una Filosofía del Derecho que ha prestado mayor atención a la interpretación judicial (apud Manoel Antônio Teixeira Filho, in Comentários ao novo Código de Processo Civil sob a perspectiva do trabaho: (Lei 13.105, 16 de março de 2015) . São Paulo: LTr, 2015, p. 33-34) .
5.9.	Assim, vem à baila a doutrina de Alípio Silveira:
"Recaséns Siches, ao considerar os vários métodos modernos esboçados nos primeiros capítulos - método teleológico, método histórico-evolutivo ou progressivo, método da 'vontade da lei', nos mostra que cada um deles encerra uma parte da verdade, mas que a sua síntese final, em cada caso concreto, será dada pelo 'logos do razoável'. Mal comparando, a operação interpretativa se assemelha à execução de uma partitura musical. Vários são os instrumentos - no caso os métodos de interpretação - mas eles devem formar um conjunto harmônico, sob a batuta do maestro, no caso, o logos do razoável, o qual, como veremos em breve, corresponde à idéia básica do bem comum" (grifos acrescidos) (in Hermenêutica no Direito Brasileiro, vol. I: São Paulo: Editora Revista dos Tribunais, 1968, p. 83) .
5.10.	É nesse mesmo sentido a doutrina de José Frederico Marques:
Tendo em vista os critérios de justiça, segurança ou oportunidade, o intérprete adotará o método que lhe pareça mais acertado para o caso. Não há sistemas rígidos de interpretação. O entendimento mais razoável é o que deve prevalecer, pouco importando que tenha sido deduzido da interpretação exegética, da sistemática ou da teleológica. O logos del razonable, como destaca RECASÉNS SICHES, é que deve orientar o intérprete, visto que na aplicação do direito não se depara com a uniformidade lógica do raciocínio matemático e sim com a flexibilidade ou compreensão razoável a norma do ius scriptum. Com essa orientação pautou-se precedente do Superior Tribunal de Justiça, em cuja mente oficial se assentou que "a melhor interpretação da lei é a que se preocupa com a solução justa, não podendo o seu aplicador esquecer que o rigorismo na exegese dos textos legais pode levar a injustiças" (grifos acrescidos) (apud Mauro Schiavi, in Manual de Direito Processual do Trabalho, 4ª Ed., São Paulo: LTr, 2011, p. 120) 
5.11.	De mais a mais, ensina José Antônio Ribeiro de Oliveira Silva:
Em conclusão, Recaséns Siches propõe que "a única proposição válida que pode ser emitida sobre a interpretação é a de que o juiz, em todos os casos, deve interpretar a lei precisamente do modo que conduza à solução mais justa para resolver o problema apresentado à sua jurisdição". De modo que o exercício do logos de lo razonable ou de lo humano, "aplicado à interpretação jurídica, supera a pluralidade de métodos" de interpretação. Diante de qualquer caso, fácil ou difícil, o juiz deve proceder com bom-senso, verificando a realidade e o sentido dos fatos, buscando os valores nos quais se inspira o ordenamento jurídico positivo, ou até mesmo complementando esses valores, com a produção de outros, em harmonia com o referido sistema. E, assim, conjugando todos esses princípios, chegar a uma solução satisfatória, considerando-se como tal a decisão no sentido "do que o ordenamento jurídico considera como senso de justiça". O cerne da questão está, pois, em compreender que o conteúdo jurídico das normas prescritivas, proibitivas ou permissivas não pertence "ao pensamento regido pela lógica de tipo matemático, pelo racional", mas a outro campo do pensamento, que está regido por outro tipo de lógica, pela logica de lo razonable, de lo humano ou da razão vital e histórica.
Com efeito, na individualização da norma geral e abstrata, para solucionar o caso concreto, o juiz deve aplicar a lógica do razoável, de acordo com o senso de justiça. Se a norma conduz a uma solução justa, deve ser aplicada, e, em caso contrário, o juiz deve criar a norma jurídica particular, sem se preocupar com os métodos doutrinários de interpretação, aplicando a lei sempre de forma a solucionar a questão da maneira mais justa possível (grifos acrescidos) (in Magistratura e temas atuais do Direito: São Paulo: LTr, 2011, p. 138-139) .
5.12.	Sobre a incidência da "lógica do razoável" no Direito brasileiro, e mais especificamente ao Direito Administrativo, registra-se a doutrina de Carlos Henrique Bezerra Leite:
A lógica do razoável está implicitamente prevista no art. 5º da LINDB, segundo o qual "na aplicação da lei, o juiz atenderá aos fins sociais a que ela se dirige e às exigências do bem comum". Esta disposição é perfeitamente aplicável a todos os ramos do Direito, inclusive, e especialmente, no Direito do Trabalho (grifos acrescidos) (in Curso de Direito do Trabalho, 6ª ed., São Paulo: Saraiva, 2015, p. 112) .
5.13.	De salientar que o argumento da "lógica do razoável" já foi acolhido por este Tribunal, conforme se infere do seguinte excerto de voto do Excelentíssimo Senhor Ministro Augusto Nardes (TC Processo 030.349/2008-4, Acórdão 11231/2015-TCU-Segunda Câmara) :
17.		De outro lado, a par das irregularidades atribuídas ao recorrente frente a todos os elementos que conformam a situação fática, e em busca da decisão mais justa, concordo com o auditor da Serur, quando afirma que (...) "é de mister a utilização da 'lógica do razoável', que tem tanta dignidade quanto a lógica tradicional pura, porém uma lógica impregnada de pontos de vista estimativos, de critérios de valoração e de pautas axiológicas".
5.14.	Assim, vale repisar que é de mister a utilização da "lógica do razoável", que tem tanta dignidade quanto a lógica tradicional pura, porém uma lógica impregnada de pontos de vista estimativos, de critérios de valoração e de pautas axiológicas.
5.15.	No caso concreto, a estimativa, o critério de valoração e a pauta axiológica devem levar em conta a atuação do homem médio (do bonus pater familiae) , aquele cujas diligências, sensibilidade, idiossincrasias e sentimentos éticos e morais sejam representativos da população brasileira. Eis o busílis.
5.16.	Sobre o tema, mutatis mutandis, traz-se à colação a doutrina de Sílvio Rodrigues:
Ao se perquirir se existe, ou não, erro de conduta por parte do causador do dano, deve-se "comparar o seu comportamento com aquele que seria normal e correntio em um homem médio, fixado como padrão. Se de tal comparação resultar que o dano derivou de uma imprudência, imperícia ou negligência do autor do dano, nos quais não incorreria o homem padrão, criado in abstracto pelo julgador, caracteriza-se a culpa, ou seja, o erro de conduta" (apud Milton Oliveira, in Dano Moral, 2ª Ed., São Paulo: LTr, 2011, p. 36) . 
5.17.	Foi nesse mesmo sentido o pensamento do Ministro Benjamin Zymler, por ocasião da prolação do Acórdão 33/2005-TCU-Plenário:
19.	Ao analisar a existência de culpa, em qualquer uma de suas modalidades, adotarei como parâmetro para comparação a conduta esperada de um homem médio, diligente e probo - o equivalente ao princípio romano do bonus pater familiae. Ressalto ser pacífica a assimilação desse princípio pelo direito pátrio, tanto que, na época em que ocorreram os fatos ora sob exame, ele estava insculpido nos arts. 1.300 e 1.301 do Código Civil, no art. 153 da Lei das Sociedades Anônimas e no art. 142 do Código Comercial.
20.	Desse princípio decorre que o agente público deverá agir como se estivesse cuidando dos seus próprios negócios, respondendo pelos danos que vier a causar em decorrência de condutas desidiosas ou temerárias. Assim, nas palavras de José Aguiar Dias, "a culpa pode ser entendida como a falta de diligência na observância da norma de conduta, isto é, o desprezo, por parte do agente, do esforço necessário para observá-la, com resultado não objetivado, mas previsível, desde que o agente se detivesse na consideração das conseqüências eventuais de sua atitude."  (Da Responsabilidade Civil. 6ª ed. Rio de Janeiro: Forense, 1979) ".
5.18.	Pois bem. Consta nos autos (peça 31) que, em 14/5/2012, o setor competente da Universidade de Brasília teve ciência da determinação contida no Acórdão 1497/2012-TCU-Segunda Câmara. Demais disso, deve-se ressaltar que a responsável, e ora recorrente, informa que foi exonerada do cargo de decana de Gestão de Pessoas em 16/11/2012.
5.19.	Posta assim a questão, sugere-se a seguinte reflexão: será que um decano de Gestão de Pessoas médio, aquele que ganha honestamente o sustento de sua família e é atento à sua responsabilidade perante à comunidade, iria deixar de cumprir, por mais de 6 meses, determinação oriunda deste Tribunal? Salta aos olhos que, aquele que assim procede, age com negligência e merece ser penalizado por este Tribunal, nos termos do art. 58, IV, da Lei 8.443/1992. 
5.20.	O tema da multa pode ser explorado por diversas correntes de pensamento, com destaque para o conhecimento filosófico, em razão de sua densidade e importância enquanto fonte do saber humano. 
5.21.	De fato, assim ensina o professor Ronaldo Poletti:
O saber total exige a contribuição de todas as ciências, mas cabe à Filosofia unificar, estruturar e criticar o conhecimento, possibilitando o diálogo entre aquelas (in Filosofia e Direito - Direito e Filosofia - 1ª ed. Brasília, DF: Zakarewicz Editora, 2019, p. 113 e 114) .
5.22.	Nesse sentir, merecem destaque as seguintes ponderações filosóficas de Jorge Luiz Souto Maior e Valdete Souto Severo, os quais, baseando-se nas lições de Kant, Hegel, Rawls e Habermas, assim pontuam:
O sujeito de direitos é o indivíduo que, estando sozinho no mundo (sem o apoio das forças míticas e dos dogmas medievais) , é responsável por sua própria sorte. Por isso, autores comprometidos com tal racionalidade referem que o homem, exercendo sua liberdade, deve assumir deveres relacionados aos seus pares, que a moralidade do indivíduo consiste em que ele cumpra os deveres de sua posição social, que a responsabilidade perante os pares e as gerações futuras deve ser o limitador da liberdade individual ou que o direito de liberdade corresponde à responsabilidade, ao cumprimento de determinados deveres. Então, mesmo (ou principalmente) sob a perspectiva liberal, aos direitos correspondem deveres exigíveis pelo Estado e sujeitos a sanções por descumprimento (grifos acrescidos) (in O Processo do Trabalho como Instrumento do Direito do Trabalho e as Ideias Fora de Lugar do Novo CPC. São Paulo: LTr, 2015, p. 49) 
5.23.	Destarte, a recorrente, ao não atender tempestivamente à determinação oriunda do TCU, sujeitou-se à multa aplicada pelos seus pares de controle externo da Administração Pública Federal. 
5.24.	Ex positis, é de se opinar pela rejeição dos argumentos apresentados pela recorrente.
6. Da proporcionalidade da multa aplicada
6.1.	A recorrente aduz que a multa aplicada foi desproporcional, com base nos seguintes argumentos:
6.2.	Neste sentido, constata-se que a multa somente deve ser aplicada quando constatada GRAVE infração a norma legal ou regulamentar, o que com todas as vênias do caso ora em debate, em momento algum, repita-se, em momento algum restou demonstrado.
6.3.	Assim, é que a pena deixou de ser legal e legitimamente graduada, para ser imposta de forma objetiva, e com todas as vênias e ressalvado entendimento em contrário de Vossa Excelência: Tal qual um carimbo!
Análise:
6.4.	Por meio do subitem 9.1 do acórdão ora recorrido, foi aplicada à recorrente a multa prevista no art. 58, inciso IV, da Lei 8.443/1992 e no art. 268, inciso VII, do Regimento Interno do Tribunal, no valor de R$ 5.000,00 (cinco mil reais) .
6.5.	Para maior clareza, transcreve-se o teor do art. 268, do Regimento Interno deste Tribunal:
Art. 268. O Tribunal poderá aplicar multa, nos termos do caput do art. 58 da Lei nº 8.443, de 1992, atualizada na forma prescrita no § 1º deste artigo, aos responsáveis por contas e atos adiante indicados, observada a seguinte gradação: 
I - contas julgadas irregulares, não havendo débito, mas comprovada qualquer das ocorrências previstas nos incisos I, II e III do caput do art. 209, no valor compreendido entre cinco e cem por cento do montante definido no caput deste artigo; 
II - ato praticado com grave infração a norma legal ou regulamentar de natureza contábil, financeira, orçamentária, operacional ou patrimonial, no valor compreendido entre cinco e cem por cento do montante a que se refere o caput; 
III - ato de gestão ilegítimo ou antieconômico de que resulte injustificado dano ao erário, no valor compreendido entre cinco e cem por cento do montante referido no caput;
 IV - descumprimento, no prazo fixado, sem causa justificada, à diligência determinada pelo relator, no valor compreendido entre cinco e cinquenta por cento do montante a que se refere o caput; 
V - obstrução ao livre exercício das auditorias e inspeções determinadas, no valor compreendido entre cinco e oitenta por cento do montante a que se refere o caput; 
VI - sonegação de processo, documento ou informação, em auditoria ou inspeção, no valor compreendido entre cinco e oitenta por cento do montante a que se refere o caput; 
VII - descumprimento de decisão do Tribunal, salvo motivo justificado, no valor compreendido entre cinco e cinquenta por cento do montante a que se refere o caput; 
VIII - reincidência no descumprimento de decisão do Tribunal, no valor compreendido entre cinquenta e cem por cento do montante a que se refere o caput. 
§ 1º A multa de que trata o caput será atualizada, periodicamente, mediante portaria da Presidência do Tribunal, com base na variação acumulada no período, pelo índice utilizado para atualização dos créditos tributários da União. 
§ 2º Nos casos em que ficar demonstrada a inadequação da multa aplicada com fundamento nos incisos IV, V, VI ou VII, o Tribunal poderá revê-la, de ofício, diminuindo seu valor ou tornando-a sem efeito. 
§ 3º A multa aplicada com fundamento nos incisos IV, V, VI, VII ou VIII prescinde de prévia audiência dos responsáveis, desde que a possibilidade de sua aplicação conste da comunicação do despacho ou da decisão descumprida ou do ofício de apresentação da equipe de fiscalização (grifos acrescidos) .
6.6.	Conforme visto anteriormente, houve o descumprimento de determinação oriunda deste Tribunal, situação que se subsome ao inciso VII do art. 268 do Regimento Interno e que justificou a aplicação de muta à recorrente.
6.7.	Nos termos do disposto no § 1º supra, a multa a ser aplicada é atualizada periodicamente, mediante portaria da Presidência deste Tribunal. No caso, deve ser considerada a Portaria 8/2020, de 20/1/2020, que assim prescreve:
O PRESIDENTE DO TRIBUNAL DE CONTAS DA UNIÃO, no uso de suas atribuições legais e regimentais, e
considerando o disposto no § 2º do art. 58 da Lei nº 8.443, de 16 de julho de 1992;
considerando que a variação do IPCA durante o ano de 2019 foi de 4,31%; e
considerando as informações contidas no processo TC-Processo 000.439/2020-7, resolve:
Art. 1º É fixado em R$ 64.920,00 (sessenta e quatro mil, novecentos e vinte reais) , para o exercício de 2020, o valor máximo da multa a que se refere o caput do art. 58 da Lei nº 8.443, de 16 de julho de 1992.
Art. 2º Fica revogada a Portaria-TCU nº 44, de 16 de janeiro de 2019.
Art. 3º Esta Portaria entra em vigor na data de sua publicação.
JOSÉ MUCIO MONTEIRO
6.8.	 Ressalta-se que a multa aplicada à recorrente (de R$5.000,00) está entre 5% e 50% de R$ 64.920,00 e, portanto, de acordo com o art. 268, VII, do Regimento Interno.
6.9.	Nessa ordem de ideias, não há que se falar em multa desproporcional.
CONCLUSÃO
7.	Diante do exposto, conclui-se que:
a) a recorrente não logrou justificar a razão do não atendimento tempestivo à determinação oriunda do TCU;
	b) a multa aplicada não foi desproporcional.
7.1.	Destarte, é de se propor a negativa de provimento deste recurso.
PROPOSTA DE ENCAMINHAMENTO
8.	Diante do exposto, com base no art. 48 da Lei n. 8.443/92, submete-se o presente processo à consideração superior, propondo a adoção das seguintes medidas:
	a) conhecer do pedido de reexame e, no mérito, negar-lhe provimento;
b) cientificar a recorrente e os demais interessados do acórdão que vier a ser prolatado, ressaltando-se que o relatório e o voto que o acompanharem podem ser consultados no endereço www.tcu.gov.br/acordaos, no dia seguinte ao de sua oficialização."
É o relatório.

8.1. Ulisses Santana Lara (14.596/OAB-DF) e outros, representando Gilca Ribeiro Starling Diniz.

Procuradora-Geral Cristina Machado da Costa e Silva.

MONITORAMENTO. DESCUMPRIMENTO INJUSTIFICADO DE DETERMINAÇÃO. APLICAÇÃO DE MULTA. PEDIDO DE REEXAME. CONHECIMENTO. ARGUMENTOS CAPAZES DE ALTERAR O ACÓRDÃO RECORRIDO. PROVIMENTO. NECESSIDADE DE REITERAR DETERMINAÇÃO. NOVO PRAZO CONCEDIDO PARA CUMPRIMENTO DAS DETERMINAÇÕES OUTRORA PROFERIDAS. CIÊNCIA AOS INTERESSADOS.

APOSENTADORIA (APOS)

Secretaria de Recursos (SERUR); Secretaria de Fiscalização de Pessoal (SEFIP).

Nesta oportunidade, a Sra. Gilca Ribeiro Starling Diniz (peça 63) , ex-decana de Gestão de Pessoas da Fundação Universidade de Brasília (FUB) , interpõe Pedido de Reexame contra o Acórdão 2.564/2020-TCU (Relator Ministro Vital do Rêgo, peça 53) , abaixo transcrito, por meio do qual a Segunda Câmara aplicou-lhe a multa prevista no artigo 58, inciso IV, da Lei 8.443/1992 e no art. 268, inciso VII, do RI/TCU, no valor de R$ 5.000,00 (cinco mil reais) . 
"VISTOS, relatados e discutidos estes autos de monitoramento do Acórdão 1497/2012-TCU-Segunda Câmara, por meio do qual, considerou ilegal o ato de concessão de aposentadoria de ex-servidora da Fundação Universidade de Brasília, Sra. Noeme Tavares Dias;
ACORDAM os ministros do Tribunal de Contas da União, reunidos em sessão da 2ª Câmara, ante as razões expostas pelo relator, em:
9.1. aplicar à Sra. Gilca Ribeiro Starling Diniz (713.592.226-34) , ex-Decana de Gestão de Pessoas da Universidade de Brasília, a multa prevista no art. 58, inciso IV, da Lei 8.443/1992 e no art. 268, inciso VII, do Regimento Interno do Tribunal, no valor de R$ 5.000,00 (cinco mil reais) ;
9.2. determinar o desconto integral ou parcelado das dívidas nos vencimentos, subsídio, salário ou proventos da responsável, observados os limites previstos na legislação pertinente, caso expire o prazo para recolhimento sem sua manifestação, nos termos do art. 28, inciso I, da Lei 8.443/92, c/c o art. 219, inciso I, do RI/TCU;
9.3. autorizar, desde logo, caso solicitado e o processo não tenha sido remetido para cobrança judicial, o pagamento da dívida em até 36 parcelas mensais e consecutivas, nos termos do art. 26 da Lei 8.443/1992, c/c o art. 217 do Regimento Interno/TCU, fixando-se o vencimento da primeira parcela em 15 dias, a contar do recebimento da notificação, e o das demais a cada 30 dias, devendo incidir sobre cada valor mensal os correspondentes acréscimos legais, na forma prevista na legislação em vigor, sem prejuízo de alertar a responsável de que a falta de comprovação do recolhimento de qualquer parcela implicará o vencimento antecipado do saldo devedor;
9.4.  autorizar a cobrança judicial da dívida, caso não atendidas as notificações, na forma do art. 28, inciso II, da Lei 8.443/1992;
9.5. determinar à Fundação Universidade de Brasília que:
9.5.1. ajuste os proventos percebidos por Noeme Tavares Dias (127.158.161-20) à razão de 70% (setenta por cento) , na forma do disposto no art. 8º, § 1º, inciso II, da EC 20/1998, conforme subitem 9.3.2 do Acórdão 1497/2012-TCU-Segunda Câmara;
9.5.2. quantifique e realize o ressarcimento dos valores recebidos indevidamente por Noeme Tavares Dias (127.158.161-20) , a título de erro na proporcionalidade da aposentadoria, desde a ciência do Acórdão 1497/2012-TCU-Segunda Câmara até sua efetiva exclusão, informando a este Tribunal as providências adotadas, , nos termos do artigo 250, inciso II, do Regimento Interno do TCU; e
9.5.3. ajuste, nos proventos de aposentadoria de Noeme Tavares Dias (127.158.161-20) , o valor da parcela referente à URP aos patamares existentes antes do advento da Lei 13.325/2016, com base no art. 45 da Lei 8.443/1992 e no subitem 9.2 do Acórdão 2355/2016-TCU-Plenário." (grifei) 
2.	Em breve histórico, cumpre destacar que esta Corte de Contas realizou monitoramento do Acórdão 1497/2012-TCU-Segunda Câmara (Relator Ministro José Jorge, peça 27) , que considerou ilegal o ato de concessão de aposentadoria da Sra. Noeme Tavares Dias, ex-servidora da Fundação Universidade de Brasília (FUB) , em virtude da inclusão indevida, nos seus proventos, de percentual de URP (26,05%) , assim como de erro no cálculo à razão de 86,67% (26/30) , quando o correto seria 70%.
3.	Por meio do Acórdão 1497/2012-TCU-Segunda Câmara (Relator Ministro José Jorge, peça 27) , que transcrevo abaixo, expediu-se determinação para que a UnB fizesse cessar, em caso de decisão desfavorável à ex-servidora Noeme Tavares Dias no MS 28.819/DF, os pagamentos da parcela referente a URP (26,05%) , promovendo a restituição ao erário dos valores pagos indevidamente a partir do mês subsequente ao do Acórdão, conforme art. 46 da Lei 8.112/1990. Determinou-se, outrossim, que fosse providenciado o ajuste dos proventos percebidos pela interessada à razão de 70/100 (setenta por cento) , conforme o que dispõe o art. 8º, § 1º, II, da EC 20/1998.
"VISTOS, relatados e discutidos estes autos de concessão de aposentadoria deferida pela Fundação Universidade Federal de Brasília em favor de Noeme Tavares Dias, no cargo de técnico em laboratório. 
ACORDAM os Ministros do Tribunal de Contas da União, reunidos em Sessão da 2ª Câmara, diante das razões expostas pelo Relator, com fundamento no art. 71, incisos III, da Constituição Federal e nos arts. 1º, inciso V, 39, inciso II, e 45 da Lei nº 8.443/1992, em:
9.1. considerar ilegal o ato de aposentadoria em favor de Noeme Tavares Dias, negando-lhe registro;
9.2. dispensar o recolhimento das quantias indevidamente recebidas de boa-fé, consoante o disposto na Súmula nº 106 deste Tribunal;
9.3. determinar à Fundação Universidade de Brasília que:
9.3.1. faça cessar, em caso de decisão desfavorável a Noeme Tavares Dias, no âmbito do MS nº 28.819/DF, os pagamentos da parcela referente a URP (26,05%) , promovendo, nos termos do art. 46 da Lei 8.112/1990, a restituição ao erário dos valores pagos indevidamente a partir do mês subsequente ao do presente Acórdão; 
9.3.2. ajuste os proventos percebidos pela interessada à razão de 70/100 (setenta por cento) , na forma do disposto no art. 8º, § 1º, II, da EC 20/1998;
9.3.3. dê ciência do presente Acórdão, acompanhado do Voto e Relatório que o fundamentam, à interessada, alertando-a de que o efeito suspensivo proveniente da interposição de eventuais recursos não a exime da devolução dos valores percebidos indevidamente, caso os recursos não sejam providos; 
9.3.4 no prazo de trinta dias, encaminhe a este Tribunal, por cópia, comprovante da data em que a interessada tomar conhecimento da decisão desta Corte;
9.4. encaminhar cópia da presente deliberação ao Departamento de Assuntos Extrajudiciais da Advocacia-Geral da União, para que acompanhe a decisão judicial que atualmente assegura à Sra. Noeme Tavares Dias o pagamento da parcela referente à URP (26,05%) - MS nº 28.819/DF, informando a este Tribunal o seu desfecho; 
9.5. dar ciência desta deliberação à Consultoria Jurídica deste Tribunal." (os grifos são meus) 
4.	Notificada da decisão, por meio do ato de controle 50040/2012-TCU-Sefip (peça 28) , a FUB encaminhou documentos (peça 33) , para informar que a interessada, embora notificada do acórdão, estaria impossibilitada de atender às determinações, vez que a ação judicial (MS 28.819/DF) que amparava o pagamento da URP ainda não tinha transitado em julgado.
5.	Quanto à determinação constante do subitem 9.3.1, a Unidade Técnica considerou-a cumprida, pois o mérito da ação judicial concessiva da URP ainda não havia sido apreciado (peça 37) . Já em relação ao comando constante do subitem 9.3.2, não foi localizado nenhum documento comprobatório do seu cumprimento, relativamente ao ajuste dos referidos proventos à razão de 70/100.
6.	Constatou-se, a partir do Sistema Siape (peça 35) , que a inativa continuou percebendo a proporção deferida inicialmente, de forma indevida, contrariando o comando outrora proferido por esta Corte de Contas.
7.	Com isso, surgiu a necessidade de realizar a audiência da ex-Decana de Gestão de Pessoas da Universidade de Brasília, Sra. Gilca Ribeiro Starling Diniz, para possibilitar a apresentação de razões de justificativa em relação ao descumprimento da determinação do TCU contida no subitem 9.3.2 do Acórdão 1497/2012-TCU-Segunda Câmara (ajuste os proventos percebidos pela interessada à razão de 70/100 (setenta por cento) , na forma do disposto no art. 8º, § 1º, II, da EC 20/1998) .
8.	Instada a manifestar-se (Ofício 10.599/2015-TCU-Sefip, peça 41) , a ex-gestora não apresentou justificativas, deixando correr in albis o prazo concedido. Nesse contexto, a proposta foi no sentido de que fosse aplicada à ex-gestora a multa prevista no art. 58, inciso IV, da Lei 8.443/1992, por descumprimento da determinação contida no subitem 9.3.2 do Acórdão 1497/2012-TCU-Segunda Câmara (peça 50) . O MP/TCU concordou com o encaminhamento (peça 52) .
9.	Considerando que não havia, nos autos, justificativas para o desatendimento de determinação, o Ministro Vital do Rêgo, ao acolher os exames efetuados como suas razões de decidir, entendeu ser justificável a aplicação da penalidade pecuniária (peça 54) . No que concerne à concessão de reajustamento, nos proventos da beneficiária, no valor pago a título de URP, de R$ 568,23 (peça 35) para R$ 641,08 (peça 45) , o Relator do feito assim se manifestou, litteris:
"18. Quanto a esse ponto, anuo à proposta de unidade técnica de encaminhar nova determinação à FUB para que mantenha os valores pagos a título de URP nos patamares existentes antes da Lei 13.325/2016, nos termos do Acórdão 2355/2016-TCU-Plenário.
19. Tal proposta encontra amparo na jurisprudência deste Tribunal, que tem entendido necessária a adoção de medida cautelar para determinar à Fundação Universidade de Brasília que mantenha os valores pagos a título de URP aos beneficiários dos MS 26.156 e MS 28.819 nos patamares existentes antes do advento da Lei 13.325/2016, nos termos do Acórdão 2355/2016-TCU-Plenário, de relatoria do e. Ministro Benjamin Zymler (peça 221 do TC Processo 011.205/2009-0) , não incidindo sobre a parcela de URP o aumento decorrente da referida lei.
20. Recentes julgados do Tribunal tem reforçado esse entendimento, como nos Acórdão 1271/2019-TCU-Plenário e 1.604/2019-TCU-Plenário, da relatoria do Ministro Raimundo Carreiro, e Acórdão 4527/2019-TCU-Primeira Câmara, 7.071/2019- TCU-1ª Câmara, 11.839/2019 TCU-1ª Câmara, 13.211/2019 TCU-1ª Câmara, de minha relatoria."
10.	Na sequência, foi prolatado o Acórdão 2564/2020-TCU-Segunda Câmara (Relator Ministro Vital do Rêgo, peça 53) , por meio do qual foi aplicada à Sra. Gilca Ribeiro Starling Diniz, ex-Decana de Gestão de Pessoas da Universidade de Brasília, multa de R$ 5.000,00 (cinco mil reais) , prevista no art. 58, inciso IV, da Lei 8.443/1992. A responsável, interpõe o Pedido de Reexame para justificar os motivos pelos quais não foi atendida a determinação outrora proferida por esta Corte de Contas.
11.	Reitero o despacho que proferi (peça 67) com base no exame de admissibilidade (peça 64) , por meio do qual a Serur posicionou-se pelo conhecimento do recurso, nos termos do artigo 48 da Lei 8.443/1992, c/c os artigos 285 e 286, parágrafo único, do RI/TCU, com a suspensão dos efeitos dos subitens 9.1, 9.2 e 9.4 do Acórdão 2564/2020-TCU-Segunda Câmara, em relação à recorrente. 
12.	A Serur delimita o objeto recursal da seguinte maneira: definir se a recorrente apresenta justificativa razoável sobre o não atendimento de determinação oriunda deste Tribunal; analisar se a multa aplicada foi proporcional à gravidade da irregularidade.
13.	A Unidade Técnica trouxe à baila, de forma resumida, os argumentos recursais, enfatizando que em sua defesa quanto ao não atendimento tempestivo da determinação do TCU, a recorrente enfatizou que sua exoneração do cargo de decanato da gestão da FUB, deu-se a pedido em 16.11.2012 e que a partir desta data já não tinha qualquer gestão acerca das decisões administrativas ou mesmo sobre a observância das determinações do TCU direcionadas à Universidade de Brasília.
14.	Ao refutar as alegações recusais, o Auditor da Serur trouxe à baila o art. 8º do Novo Código de Processo Civil, bem assim art. 2º da Lei 9.784/1999, para buscar ponderar sobre se o critério da razoabilidade foi observado quando da aplicação da penalidade pecuniária para a recorrente. Também, em termos doutrinários, a "lógica do razoável" foi avaliada com base nos ensinamentos teóricos de Luís Recaséns Siches, que tratam dos métodos interpretativos. Com isso, avaliou-se em que medida o TCU adotou a solução justa para o caso concreto, verificando a realidade, o sentido dos fatos, e os valores que regem o ordenamento jurídico positivo.
15.	Em reforço a sua análise, o Auditor da Serur trouxe à baila ponderação do Ministro Benjamin Zymler, colocada no Voto condutor do Acórdão 33/2005-TCU-Plenário, sobre o dever de zelo dos administradores públicos, no seguinte sentido (peça 72) , verbis:
"19.	Ao analisar a existência de culpa, em qualquer uma de suas modalidades, adotarei como parâmetro para comparação a conduta esperada de um homem médio, diligente e probo - o equivalente ao princípio romano do bonus pater familiae. Ressalto ser pacífica a assimilação desse princípio pelo direito pátrio, tanto que, na época em que ocorreram os fatos ora sob exame, ele estava insculpido nos arts. 1.300 e 1.301 do Código Civil, no art. 153 da Lei das Sociedades Anônimas e no art. 142 do Código Comercial.
20.	 Desse princípio decorre que o agente público deverá agir como se estivesse cuidando dos seus próprios negócios, respondendo pelos danos que vier a causar em decorrência de condutas desidiosas ou temerárias. Assim, nas palavras de José Aguiar Dias, "a culpa pode ser entendida como a falta de diligência na observância da norma de conduta, isto é, o desprezo, por parte do agente, do esforço necessário para observá-la, com resultado não objetivado, mas previsível, desde que o agente se detivesse na consideração das conseqüências eventuais de sua atitude."  (Da Responsabilidade Civil. 6ª ed. Rio de Janeiro: Forense, 1979) ".
16.	Nesse cenário, a questão que surgiu no âmbito da Serur foi: "será que um decano de Gestão de Pessoas médio, aquele que ganha honestamente o sustento de sua família e é atento à sua responsabilidade perante à comunidade, iria deixar de cumprir, por mais de 6 meses, determinação oriunda deste Tribunal?" A resposta foi "não", considerando que, em 14/5/2012 (peça 31) , o setor competente da Universidade de Brasília teve ciência da determinação contida no Acórdão 1497/2012-TCU-Segunda Câmara (Relator Ministro José Jorge, peça 27) ; considerando que a responsável foi exonerada do cargo de decana de Gestão de Pessoas somente em 16/11/2012; e considerando, por fim, que quem age com negligência merece ser penalizado, conforme preconiza o art. 58, IV, da Lei 8.443/1992, vez que a multa corresponde a uma responsabilização pelo descumprimento de determinados deveres.
17.	Em relação à proporcionalidade da multa aplicada, também questionada pela recorrente, a Serur aduz que a multa aplicada, no valor de R$ 5.000,00 (cinco mil reais) , foi proporcional à prática irregular e que conforme o art. 268, inciso VII do RI/TCU, esta Corte de Contas poderá aplicar multa em casos de descumprimento de decisão do Tribunal, salvo motivo justificado, no valor compreendido entre cinco e cinquenta por cento do montante a que se refere o caput.
18.	Na sequência, rememora que conforme reza o § 1º do art. 268 do RI/TCU, a atualização do valor da multa é feita periodicamente, mediante portaria da Presidência do Tribunal. Na Portaria 8/2020 prescreve-se que, para o exercício de 2020, o valor máximo da multa é de R$ 64.920,00 (sessenta e quatro mil, novecentos e vinte reais) . Dessa forma, como a multa aplicada foi de R$ 5.000,00, está entre 5% e 50% de R$ 64.920,00, o que mostra que se encontra em consonância com o art. 268, VII, do Regimento Interno.
19.	Em sendo assim, afastada a alegação recursal de desproporcionalidade da penalidade pecuniária, a conclusão no âmbito da Serur foi no sentido de que a recorrente não logrou justificar a razão do não atendimento tempestivo à determinação do TCU, razão pela qual a proposta de encaminhamento é pela negativa de provimento recursal.
20.	Como visto no Relatório procedente, o Ministério Público junto ao TCU, por meio da Procuradora-Geral Cristina Machado da Costa e Silva (peça 74) , manifestou-se de acordo com a proposta.
21.	Analisando os documentos acostados aos autos, bem assim as especificidades do caso concreto, no mérito, com as vênias de estilo, discordo do encaminhamento proposto pela Unidade Técnica, pelos motivos a seguir elencados.
22.	Concordo com a Unidade Técnica que a multa aplicada encontra-se nos limites de valores estabelecidos na Portaria Presidência TCU 8/2020 e no Regimento Interno do TCU, chegando bem perto, inclusive, do valor mínimo. Mas a pergunta que surge é: essa multa deveria ter sido aplicada à Sra. Gilca Ribeiro Starling Diniz (peça 63) , ex-decana de Gestão de Pessoas da Fundação Universidade de Brasília (FUB) ?
23.	De fato, houve descumprimento de determinação do TCU e esta foi expedida no período em que a Sra. Gilca Ribeiro Starling Diniz (peça 63) , exercia a função de decana de Gestão de Pessoas da Fundação Universidade de Brasília (FUB) . Contudo, temos que avaliar, com mais prudência, para não cometermos injustiças, quais foram os reais motivos do descumprimento da determinação do TCU e se esse fato pode ser imputado, de forma incontroversa, a essa responsável.
24.	Embora a irregularidade represente substrato factual para a aplicação da multa, uma vez que houve descumprimento da decisão do Tribunal (subitem 9.3.2 do Acórdão 1497/2012-TCU-Segunda Câmara) , cumpre verificar em que medida o descumprimento, sem motivo justificado, no prazo fixado, pode ser atribuído à recorrente.
25.	Em termos de linha do tempo, compulsando os autos observo que:
1º) O Acórdão 1497/2012 foi prolatado na Sessão da Segunda Câmara de 13/3/2012 (peça 27) ;
2º) O Ofício Sefip 50040, para notificar a responsável da decisão adotada no Acórdão 1497/2012-TCU-Segunda Câmara, foi expedido em 4/5/2012 (peça 31) ;
3º) A assinatura de ciência foi colocada no Ofício supramencionado em 14/5/2012 (peça 31) , pelo Sr. Pedro Roberto Cantelli, Coordenador de Aposentadoria e Pensão do Decanato de Gestão de Pessoas da UnB (peça 32) ;
4º)  O mesmo Sr. Pedro Roberto Cantelli, no Ofício UnB 931/2012, de 14/5/2012, enviou à Serur a informação de que a área responsável da UnB tomou ciência da decisão adotada no TC Processo 027.881/2011-3 (peça 32) ;
5º) Em 1/6/2012, foi enviado à Sefip o Ofício UnB 1156/2012/DGP, por meio do qual a Sra. Josivânia Silva Farias, Decana de Gestão de Pessoas, substituta, informou (peça 33) os motivos pelos quais a UnB não poderia cumprir a determinação constante do subitem 9.3.1 do Acórdão 1497/2012-TCU-Segunda Câmara diante das decisões judiciais não transitadas em julgado proferidas em favor da servidora. No mesmo expediente, não fez qualquer menção ao cumprimento do subitem 9.3.2 do Decisum.
26.	Percebe-se que em nenhum momento há qualquer manifestação ou assinatura da ora recorrente acerca da decisão adotada pelo TCU, que determinou a adoção de providência da UnB em relação ao ato de aposentadoria da Sra. Noeme Tavares Dias, que foi considerado ilegal e teve seu registro negado. 
27.	Conforme a linha do tempo mencionada no item 25 supra, houve a intervenção do Sr. Pedro Roberto Cantelli, Coordenador de Aposentadoria e Pensão do Decanato de Gestão de Pessoas da UnB e da Sra. Josivânia Silva Farias, Decana de Gestão de Pessoas, substituta. 
28.	Estando os autos em meu Gabinete, a Recorrente enviou documento emitido pela Secretaria de Recursos Humanos da FUB que atesta que ela estava em período de férias no dia 1/6/2012, já que seu segundo período foi entre 23/5/2012 e 1/6/2012. Isso mostra, com clareza, que quando a Sra. Josivânia Silva Farias, Decana de Gestão de Pessoas em substituição, manifestou-se nos autos (peça 33) , a Sra. Gilca não estava exercendo suas funções de titular do Decanato.
29.	É muito provável que quando retornou de suas férias e observou que houve emissão do Ofício UnB 1156/2012/DGP, de 1/6/2012 (peça 33) , considerou cumprida a obrigação do Decanato em enviar respostas ao TCU sobre a situação da aposentadoria da ex-servidora Noeme Tavares Dias, não atentando que não houve resposta para o item 9.3.2 do Acórdão 1497/2012-TCU-Segunda Câmara (Relator Ministro José Jorge, peça 27) ,, situação que justificou, doravante, a aplicação da multa ora questionada.
30.	Demais disso, cumpre ressaltar que entre 1/6/2012 (último dia de férias da Sra. Gilca) e 16/11/2012 (data da exoneração da Sra. Gilca do cargo do Decanato de Gestão de Pessoas da FUB, a pedido) , não houve mais comunicações do TCU dando conta do cumprimento parcial da determinação, pois a instrução do monitoramento data de 25/11/2019 (peça 50) . Além disso, a partir de 16.11.2012 a responsável não teve mais qualquer ingerência sobre as decisões administrativas adotadas no Decanato.  
31.	Essa situação favorável à recorrente, não descaracteriza a sua revelia relacionada com a audiência, uma vez que os ofícios foram enviados para o endereço correto e foram assinados os AR's (peças 41 a 44) , mas a responsável preferiu ficar silente diante da irregularidades atribuídas pelo TCU para a sua gestão. Esse fato, todavia, não impede que esta Corte de Contas busque a verdade material dos fatos, que mostram que, ao fim e ao cabo, não pode ser atribuída à Sra. Gilca Ribeiro Starling Diniz a irregularidade concernente ao não atendimento do subitem 9.3.2 do Acórdão 1497/2012-TCU-Segunda Câmara (Relator Ministro José Jorge, peça 27) , levando em conta o princípio da continuidade da administração. 
32.	Percebi, conforme linha do tempo traçada no item 25 do presente Voto, que, nesse caso específico, em 16 dias, contados da ciência do Ofício Sefip 50040 (peça 31) , houve envio de resposta ao TCU, embora não tenha sido definido prazo para cumprimento no Acórdão 1497/2012-TCU-Segunda Câmara, tampouco no Ofício aqui mencionado. Essa situação mostra a total inadequação de aplicação de multa por descumprimento de determinação no prazo ajustado, pois este sequer chegou a ser fixado. 
33.	Com base nessas considerações, compreendo que deva ser dado provimento ao presente recurso, para fins de afastar a multa imputada à recorrente por meio do item 9.1 do Acórdão 2.564/2020-TCU (Relator Ministro Vital do Rêgo, peça 53) . Com efeito deve ser fixado prazo para o cumprimento da determinação contida no subitem 9.3.2 do Acórdão 1497/2012-TCU-Segunda Câmara.  
34.	Diante das considerações aqui alinhadas, Voto no sentido de que a Segunda Câmara adote a proposta de acórdão que ora submeto ao Colegiado.  
TCU, Sala das Sessões Ministro Luciano Brandão Alves de Souza, em 20 de outubro de 2020.
RAIMUNDO CARREIRO 
Relator